【裁判字號】    92,上易,1321
【裁判日期】    921216
【裁判案由】    詐欺
【裁判全文】
臺灣高等法院高雄分院刑事判決                  九十二年度上易字第一三二一號
    上 訴 人
    即自訴人  庚○○○
    代 理 人  邱佩芳    律師
    被    告  甲○○
              己○○○
              辛○○
              丙○○
              乙○○
              戊○○
              丁○○
右上訴人因被告詐欺案件，不服台灣高雄地方法院九十一年度自字第三五一號中華民
國九十二年七月一日第一審判決，提起上訴，本院判決如左：
    主  文
上訴駁回。
    理  由
一、本案經本院審理結果，認第一審判決以被告犯罪不能證明而為無罪之諭知，核無
    不當，應予維持，並引用第一審判決書記載之證據及理由（如附件）。
二、自訴人上訴意旨以：(一)依買賣契約約定，系爭土地於過戶前應設定與自訴人所交
    付款項同額之抵押權予自訴人，此為自訴人同意購地之重要因素之一，詎被告等
    人明知系爭土地經核准開發許可後，須先將抵押權塗銷，俟公共設施用地捐贈予
    政府單位後，始得變更地目，而後系爭土地方得過戶予自訴人，被告等人竟未告
    知，致自訴人陷於錯誤而與被告等人簽約，被告等自有詐欺之故意。(二)被告等人
    向自訴人保證於簽約後六十日內完成本標的地目變更，使自訴人陷於錯誤而與被
    告等人簽約，然系爭土地遲至九十一年五月二十八日始經南投縣政府同意開發，
    被告等顯有詐欺之故意。(三)被告甲○○等地主先釋出出賣系爭土地之訊息，透過
    被告辛○○，自訴人始因劉華陽、詹德麟之居間，而後與被告等洽談購買系爭土
    地，足認被告等自始即有詐欺之故意。(四)被告等傳真南投縣政府城鄉發展局九十
    一年二月七日「有關．．．開發乙案，業經本府災區重建非都市土地變更審議小
    組審議及複審計畫書通過」之簽呈予自訴人，自訴人因認系爭土地開發案已經審
    議小組及縣長通過，乃提前支付價金新台幣二千萬元，詎上開簽呈竟屬偽造，被
    告等詐欺取財犯行甚明。(五)被告己○○○另於九十年十月間以須給付佃農同意整
    地費為由，向自訴人取得九十萬元，詎被告等並未將同意整地費交付佃農，被告
    自屬詐欺取財。(六)自訴人購買系爭土地之過程中，被告辛○○均負責說明土地開
    發情形及擔任見證人，竟隱匿不得設定抵押之規定及保證簽約後二個月可完成地
    目變更，致自訴人陷於錯誤而簽約，且被告己○○○曾出具承諾書，承諾買賣成
    交後給付被告辛○○一千萬元作為服務費，足見被告辛○○與被告己○○○等共
    謀詐欺至明。原判決未詳察，遽為被告等無罪之判決，顯有違誤。
三、經查：
    (一)被告甲○○、己○○○、丙○○、乙○○、戊○○、丁○○（下簡稱被告甲○○等六人）及已故洪彬哲（另由原審判決不受理）分別為坐落南投縣埔里鎮○○段第六七六、六七七、六八０、六八一、七九四、七九五、七九六、七九七
      、七九八、七九九、八００、八０一、八０二、八０三、八０四、八０五、六
      七二、六七三地號土地（即系爭土地）之所有權人，並委託宇生工程顧問有限
      公司向南投縣政府申請辦理系爭土地開發計畫，由被告辛○○承辦。其後於九
      十年十月五日，被告己○○○受其他所有權人委任代理與自訴人簽訂土地買賣
      契約，其中第二條約定：「本契約成立同時甲方（即自訴人）開立新台幣伍佰
      萬元整之即期支票交付於代書保管，乙方（即被告甲○○等六人）設定同額之
      抵押權予甲方（或甲方之指定人）完成後始得具領。」，第三條約定：「．．
      ．乙方（即被告甲○○等六人）應於簽約後六十日內完成本標的地目變更。」
      ，第四條約定：「本標的物變更為建地完成後，甲方（即自訴人）支付乙方新
      台幣壹仟萬元同時辦理過戶，並由乙方（即被告甲○○等六人）辦理本標的物
      尾款新台幣柒仟伍佰萬元整之抵押權設定。」，被告辛○○則擔任見證人，而
      後自訴人已依約支付買賣價金五百萬元，並以系爭土地設定同額之抵押權等事
      實，有土地買賣契約書附卷可稽，且為自訴人及被告等所不爭執，首堪以認定
      。
    (二)宇生工程顧問有限公司受被告甲○○等六人委託，確於九十年八月十四日向南
      投縣政府申請在系爭土地辦理「南投縣埔里鎮○○里○○路敦園社區住宅開發
      計畫」，南投縣政府於九十年八月十七日收件後審查，而分別於九十年八月三
      十一日、九十年十一月十二日通知被告甲○○等六人補正資料，被告甲○○等
      六人委託宇生工程顧問有限公司亦分別於九十年十月十二日、九十年十一月十
      四日依通知補正後，南投縣政府分別於九十年十一月二十六日、九十一年一月
      十四日各召開第一、二次重建審議作業會議，而被告甲○○等六人委託宇生工
      程顧問有限公司亦分別於九十年十二月四日、九十一年一月二十八日各依通知
      補正修正計畫書，九十一年四月二十六日被告甲○○等六人委託宇生工程顧問
      有限公司檢送該開發計畫案法院公證之三七五租約佃農同意終止租約證明文件
      ，九十一年五月二十三日被告己○○○代表與南投縣政府簽訂協議書，九十一
      年五月二十八日南投縣政府以府城發字第０九一００九二八七五─０號函同意
      開發等情，有南投縣政府函送之「九二一震災鄉村區重建埔里鎮○○里○○路
      敦園社區住宅開發」申請過程所有文件資料附卷可佐，足見被告甲○○等六人
      確有進行系爭土地之開發計畫。被告甲○○等六人自無向自訴人虛構系爭土地
      之開發計畫，使自訴人陷於錯誤而購買系爭土地。再自訴人向被告甲○○等六
      人購買系爭土地之源由，係因劉華陽在宇生工程顧問有限公司偶然得知系爭土
      地開發案後告知詹德麟，詹德麟再告知自訴人，自訴人乃至宇生工程顧問有限
      公司瞭解後購買等情，已經證人劉華陽、詹德麟於原審證述明確。是自訴人指
      稱被告甲○○等六人及被告辛○○透過證人劉華陽、詹德麟向自訴人釋出系爭
      土地出賣訊息，使自訴人購買系爭土地，被告甲○○等六人及被告辛○○自始
      即有詐欺之故意，尚屬無據。至被告己○○○雖於九十年十月五日曾出具承諾
      書，承諾由宇生工程顧問有限公司及劉華陽促成系爭土地買賣成交後，給付一
      千萬元作為服務費，此固有承諾書可按。然依證人劉華陽、詹德麟上開就系爭
      土地買賣經過之證述，再參以承諾書內容，被告己○○○係承諾給付服務費予
      宇生工程顧問有限公司及劉華陽，而非被告辛○○，亦無從據此承諾書即認被
      告辛○○與被告甲○○等六人自始即有詐欺自訴人購買系爭土地之犯意聯絡。
    (三)又系爭土地買賣契約第三條後段固約定：「．．．乙方（即被告甲○○等六人
      ）應於簽約後六十日內完成本標的地目變更。」，然系爭土地可否通過開發申
      請、可否完成地目變更及何時可完成，均係取決於南投縣政府，此並非自訴人
      所不知，再觀諸土地買賣契約第三條前段約定：「南投縣政府核發本標的變更
      地目為建地．．．」、第十三條約定：「本宗土地開發案之申請若非歸責於乙
      方之因素致無法通過時，乙方同意於七月內無息返還所收價金並塗銷抵押權。
      」、第十八條規定：「本標的經由（南投縣政府）城鄉發展局核准變更地目函
      後甲方得以自由整地作業。」，此外就簽約後六十日內未完成系爭土地地目變
      更之法律效果並未約定，亦足見自訴人與被告甲○○等六人簽約時，已明知地
      目變更之時間實非六十日可確定完成。況證人詹德麟在本院亦證稱一般買賣均
      會約定一定時間，簽約後六十日內完成系爭土地地目變更係經過買賣雙方協調
      同意，其個人認為既約定簽約後六十日內完成系爭土地地目變更，被告甲○○
      等六人即有保證之意，足認自訴人與被告甲○○等六人約定簽約後六十日內完
      成系爭土地地目變更，無非依一般簽約習慣，被告甲○○等六人亦未特別保證
      於簽約後六十日內完成系爭土地地目變更。是自不得徒以被告甲○○等六人於
      土地買賣契約約定應於簽約後六十日內完成系爭土地地目變更，即認被告甲○○等六人及被告辛○○有詐欺之故意及行為。
    (四)自訴人固以被告等人明知系爭土地經核准開發，之後捐贈公共設施用地後，始
      得變更地目，且捐贈公共設施用地須先塗銷抵押權登記，被告等人於簽約時竟
      故予隱匿，致自訴人與被告甲○○等六人簽約及支付部分買賣價金後，面臨塗
      銷抵押權致支付之買賣價金無從擔保之情形，被告等人自始即有詐欺之故意。
      然被告甲○○等六人既否認明知及隱匿捐贈公共設施用地須先塗銷抵押權登記
      之事，且「九二一震災鄉村區重建及審議作業規範」亦無此部分相關規定，有
      該作業規範在卷可憑，復查無其他證據足認被告甲○○等六人事先明知及隱匿
      捐贈公共設施用地須先塗銷抵押權登記之事，即難認被告甲○○等六人有施用
      詐術之行為。另被告甲○○等六人因委任宇生工程顧問有限公司辦理系爭土地
      開發，而被告辛○○係宇生工程顧問有限公司指派承辦系爭土地開發案之承辦
      人，故於被告甲○○等六人出賣系爭土地之過程中說明土地開發情形及擔任見
      證人，乃理所當然，且被告辛○○係承辦系爭土地開發案，與系爭土地買賣無
      關，故縱認被告辛○○知悉捐贈公共設施用地須先塗銷抵押權登記，因被告辛○○並非系爭土地買賣當事人，並不負有契約上任何告知義務，自不得以被告
      辛○○未告知，而遽認被告辛○○與被告甲○○等六人有共同施用詐術之行為
      。
    (五)另被告甲○○、己○○○確收受自訴人九十萬元，並於九十年十一月七日出具
      收據，有該收據在卷可按。然依該收據內容所示，自訴人交付之九十萬元均由
      土地第二期款中支付，足認係屬買賣價金之一部，而依前所述，被告甲○○等
      六人與自訴人間之系爭土地買賣契約既屬真正，被告甲○○、己○○○收受自
      訴人九十萬元，即無詐欺可言。
    (六)至自訴人其後指訴被告等人於九十一年二月七日，偽造南投縣政府城鄉發展局
      九十一年二月七日「有關．．．開發乙案，業經本府災區重建非都市土地變更
      審議小組審議及複審計畫書通過」之簽呈後，傳真予自訴人，使自訴人誤認系
      爭土地開發案已經審議小組及縣長通過，乃提前支付價金二千萬元，被告等人
      顯有詐欺等犯行部分，與自訴人前開自訴被告等人佯稱系爭土地可變更地目及
      建屋，獲利豐厚，致自訴人陷於錯誤而購買系爭土地之事實，二者之犯罪事實
      不同，應屬追加起訴，然自訴人追加起訴部分與原自訴部分，犯罪方法不同，
      顯係另行起意，自訴人此部分追加之訴於法即有未合，本院自無從併予審理。
    此外又查無其他任何積極之證據，足認被告等有詐欺犯行，因此原審以不能證明
    被告犯罪而諭知無罪之判決，核無不合，自訴人上訴意旨，仍執前詞，指摘原判
    決不當，為無理由，應予駁回。
四、臺灣南投地方法院檢察署九十二年度偵字第二九四一號移送併辦意旨略以：被告
    己○○○向自訴人佯稱須給付佃農即案外人李秉憲路權購買費二百萬元，使自訴
    人陷於錯誤，而於九十年十二月間先給付二十萬元，被告己○○○此部分亦涉犯
    刑法第三百三十九條第一項詐欺取財罪嫌。然自訴人自訴被告己○○○之上開詐
    欺犯行既經判決無罪，即與移送併辦部分無連續犯裁判上一罪關係，本院自無從
    併予審判，自應退回檢察官另行處理。
五、被告己○○○、乙○○、戊○○經合法傳喚，無正當理由不到庭，不待其陳述逕
    行判決。
據上論斷，應依刑事訴訟法第三百七十一條、第三百六十八條、第三百七十三條，判
決如主文。
中    華    民    國      九十二      年      十二      月     十六   日
                              臺灣高等法院高雄分院刑事第一庭
                                  審判長法官  曾永宗
                                        法官  邱永貴
                                        法官  郭玫利
右正本證明與原本無異。
不得上訴。
                                  法院書記官  鄭靜芳
中    華    民    國      九十二      年      十二      月    十六    日


司法院資訊處製作；財團法人民間司法改革基金會備份。
